臺灣高等法院刑事裁定
110年度毒抗字第1029號
抗  告  人  
即  被  告  黃惠雯


                    （現於法務部○○○○○○○○○強制戒治中）
上列抗告人即被告因聲請施以強制戒治案件，不服臺灣新北地方
法院110年度毒聲字第1383號，中華民國110年6月2日裁定（聲請
案號：臺灣新北地方檢察署110年度聲戒字第141號，110年度毒
偵緝字第215、216、217號），提起抗告，本院裁定如下：
    主  文
抗告駁回。
    理  由
一、原裁定意旨略以：抗告人即被告甲○○（下稱抗告人）分別於
    109年6月9日上午7時許、同年月18日下午5時許施用第一級
    毒品海洛因之行為，及於109年6月9日下午9時55分為警採尿
    時回溯96小時內之某時許、同年月18日下午5時許施用第二
    級毒品甲基安非他命之行為，經依臺灣新北地方法院以109
    年度毒聲字第555號裁定送勒戒處所施以觀察、勒戒，經法
    務部○○○○○○○○○○附設勒戒處所，綜合各項評分，認其有繼續
    施用毒品之傾向，有前開裁定、本院被告前案紀錄表、法務
    部○○○○○○○○○○110年5月18日北女所衛字第11061002610號函
    暨附件有無繼續施用毒品傾向證明書、有無繼續施用毒品傾
    向評估標準紀錄表存卷可佐。又抗告人所犯本案4次施用毒
    品犯行，距離前開最近一次強制戒治執行完畢釋放後，均已
    逾3年，是聲請人所為本件聲請，核認為正當，應予准許。
    爰依毒品危害防制條例第20條第2項之規定，裁定被告令入
    戒治處所強制戒治，其期間為6個月以上，至無繼續強制戒
    治之必要為止，但最長期間不得逾1年等語。
二、抗告意旨略以：原審裁定係以被告之前科紀錄與行為表現、
    臨床評估、社會穩定度作為綜合判斷。又據「一事不二罰」
    之法定界限原則，實有違憲法第8條保障之人身自由所為限
    制，亦不符憲法罪刑相當原則，並抵觸憲法第23條比例原則
    。再按被告後續尚有竊盜、毒品案刑期需執行，其監禁之時
    日還比戒治之期間為長，被告是否有繼續施用傾向與強制戒
    治之實質效益及必要，實有待商確。綜上所陳，原裁定之依
    據既有違憲之虞，自難認適法，懇請鈞院撤銷原裁定云云。
三、按觀察、勒戒後，檢察官或少年法院（地方法院少年法庭）
    依據勒戒處所之陳報，認受觀察、勒戒人有繼續施用毒品傾
    向者，檢察官應聲請法院裁定或由少年法院（地方法院少年
    法庭）裁定令入戒治處所強制戒治，其期間為6個月以上，
    至無繼續強制戒治之必要為止，但最長不得逾1年，毒品危
    害防制條例第20條第2項定有明文。次按有無繼續施用毒品
    傾向之評估標準，並非完全以受勒戒人勒戒後之結果為準，
    勒戒前之各種情況，仍應作為評估之依據。依勒戒處所評分
    說明手冊規定，係以前科紀錄與行為表現、臨床評估、社會
    穩定度，三項合併計算分數，每一大項皆有靜態因子與動態
    因子。而關於有無繼續施用毒品傾向之評估標準，法務部業
    於110年3月26日以法矯字第11006001760號函修正頒布「有
    無繼續施用毒品傾向評估標準紀錄表」、「有無繼續施用毒
    品傾向評估標準評分說明手冊」，上開評分說明手冊載明判
    定之原則：「受觀察勒戒人入所後，經過2週時間的觀察、
    勒戒，由處所及醫療人員依據其各項紀錄、資料及觀察勒戒
    期間之行為表現，加以評分。在勒戒人入所4至6週後，可再
    做一次評估以做必要之評分修正。每一大項皆有靜態因子與
    動態因子。先以靜態因子分數評分，靜態因子分數總分在60
    分（含）以上為『有繼續施用毒品傾向』；60分以下，與動態
    因子分數相加，如果總分在60分（含）以上，為『有繼續施
    用毒品傾向』」，又評估標準紀錄表及說明手冊中「前科紀
    錄與行為表現」之第1題及第3題之計分方式修正如下(餘無
    修正)：㈠第1項「毒品犯罪相關司法紀錄」：計分方式修正
    為每筆（次）5分，總分上限為10分；㈡第3項「其他犯罪相
    關紀錄」：計分方式修正為每筆（次）2分，總分上限為10
    分。是被告有無繼續施用毒品傾向，係依具體個案之臨床實
    務及相關事證等情綜合判定，有其相當之專業依據及標準，
    且涉及專門醫學，又衡酌強制戒治之目的，係為協助施用毒
    品者戒斷毒品之心癮及身癮所為之一種保安處分類型，而該
    評估標準係將與判斷有無繼續施用傾向之相關因素加以列舉
    及量化，適用於每一位受觀察、勒戒處分之人，具一致性、
    普遍性、客觀性，以利執法者判定受勒戒人有無繼續施用毒
    品傾向，倘其評估由形式上觀察，無擅斷或濫權等明顯不當
    情事，法院應予尊重。
四、經查：
  ㈠毒品危害防制條例第20條之規定業經總統以109年1月15日華
    總一義字第10900004091號令修正公布，自同年7月15日起生
    效施行，惟本條第2項並未經修正，並無比較新舊法之問題
    ，合先敘明。　　
  ㈡抗告人依原審法院109年度毒聲字第555號裁定，送法務部○○○
    ○○○○○○○附設勒戒處所觀察、勒戒後，該勒戒處所依據前開
    修正後之評估標準，就抗告人之前科紀錄與行為表現、臨床
    評估、社會穩定度等3 大項因素（每大項均有靜態因子與動
    態因子）進行評估，其中：⑴前科紀錄與行為表現部分合計
    為為38分（有11筆毒品犯罪相關司法紀錄以上限10分計、首
    次毒品犯罪年齡為20歲以下計10分、有4筆其他犯罪相關紀
    錄計8分、入所時尿液毒品檢驗為「多種毒品反應」計10分
    ，上開4項靜態因子分數合計為38分；另無動態因子），⑵臨
    床評估部分合計為30分（有海洛因、安非他命多重毒品濫用
    計10分，有菸類合法物質濫用計2分，有注射使用計10分，
    使用年數為一個月至一年間計5分，以上靜態因子合計為27
    分；無精神疾病，但臨床綜合評估（含病識感、動機、態度
    、就醫意願）評定為「輕度」計3分，上開動態因子合計為3
    分），⑶社會穩定度部分合計為7分（有兼職檳榔攤工作計2
    分，上開靜態因子合計2分；又家人有藥物濫用計5分、入所
    後無家人訪視計5分，上開動態因子以上限5分計算）。以上
    前科紀錄與行為表現、臨床評估、社會穩定度等總分合計為
    75分（靜態因子共計67分，動態因子共計8分，有無繼續生
    用毒品傾向證明書分別誤載為「72分」、「3分」，應予更
    正），經評定認被告為「有繼續施用毒品傾向」之情事，有
    法務部○○○○○○○○○○附設勒戒處所110年5月17日有無繼續施用
    毒品傾向證明書及評估標準紀錄表在卷可稽。而前述綜合判
    斷之結果，係該所相關專業知識經驗人士，於抗告人觀察、
    勒戒期間，依其本職學識就被告之前科紀錄及行為表現、臨
    床評估及社會穩定度等因素所為之綜合判斷，具有科學驗證
    所得之結論，且由形式上觀察，並無擅斷或濫權等明顯不當
    之情事，法院宜予尊重其行政職權之行使及專業之判斷。再
    者，毒品危害防制條例規定強制戒治之目的，既係針對因施
    用毒品成癮者，此處尚非僅指身癮者，心癮者尤其為甚，其
    難以戒絕斷癮，致再犯率偏高，故有持續收容於戒治處所施
    以強制戒治之必要，是該條例第20條第2項關於強制戒治之
    規定，係屬強制規定，只要觀察、勒戒後，經評定受觀察、
    勒戒人有繼續施用毒品傾向者，檢察官即應聲請法院裁定受
    觀察、勒戒者令入戒治處所強制戒治，其中並無任何例外規
    定。又衡酌其「其他犯罪相關紀錄」等，僅係供醫師判斷有
    無戒癮動機的參考之一，並非認定有無繼續施用毒品傾向之
    唯一標準，此可從前揭動、靜態因子分析可知；且毒品危害
    防制條例所規定之觀察、勒戒或強制戒治處分，其立法意旨
    在幫助施用毒品者戒除毒癮，該處分之性質非為懲戒行為人
    ，而係為消滅受處分人再次施用毒品之危險性，目的係在戒
    除行為人施用毒品身癮及心癮之措施，故觀察、勒戒之執行
    ，其重點在「評估」應否受強制治療之可能性，並依其結果
    有不起訴處分之優遇，亦係提供被告改過自新之機會。是以
    ，本件抗告人經依新修正之上開評估標準紀錄表、手冊為專
    業評估有繼續施用毒品傾向，無法戒斷毒癮，自有依法再施
    以強制戒治之必要，原審據此裁定被告令入戒治處所施以強
    制戒治，其期間為6個月以上，至無繼續強制戒治之必要為
    止，但最長不得逾1年，經核於法並無不合。
  ㈢抗告意旨雖再以前詞置辯。惟查法務部○○○○○○○○○○附設勒戒
    所人員評估被告是否有繼續施用毒品傾向，係以「毒品犯罪
    相關司法紀錄」、「首次毒品犯罪年齡」、「其他犯罪相關
    紀錄」、「入所時尿液毒品檢驗」、「所內行為表現」、「
    物質使用行為」、「合法物質濫用」、「使用年數」、「臨
    床綜合評估（含病識感、動機、態度、就醫意願）」、「工
    作」、「家庭」等靜態因子、動態因子綜合評估，業經本院
    說明如前，且前述法務部○○○○○○○○○○附設勒戒處所有無繼續
    施用毒品傾向證明書及評估標準紀錄表所載之綜合判斷結果
    ，係該所相關專業知識經驗人士於被告入所執行觀察、勒戒
    期間，依其本職學識就被告之前科紀錄及行為表現、臨床評
    估及社會穩定度等因素所為之綜合判斷，具有科學驗證所得
    之結論，且勒戒處所之組織、人員之資格及執行觀察、勒戒
    相關程序，暨判斷施用毒品者，有無繼續施用毒品傾向，均
    有相關法令嚴格規範，非可恣意而為，由形式上觀察，亦無
    擅斷或濫權等明顯不當之情事，自得資為判斷被告有無繼續
    施用毒品傾向之證明，抗告人未具體指出或釋明上開評估標
    準紀錄表所載綜合判斷結果有何瑕疵或不當之處，空言指摘
    評估方法，不應以前科、或曾為觀察勒戒為標準云云，尚非
    有據，亦有誤會。
  ㈣綜上所述，原審依毒品危害防制條例第20條第2項之規定，裁
    定被告令入戒治處所施以強制戒治，其期間為6個月以上，
    至無繼續強制戒治之必要為止，但最長不得逾1年，於法並
    無不合。抗告意旨徒以前詞指摘原裁定不當，請求撤銷原裁
    定，要無理由，應予駁回。
據上論斷，應依刑事訴訟法第412 條，裁定如主文。
中　　華　　民　　國　　110 　年　　7 　　月　　30　　日
                  刑事第十二庭  審判長法　官  陳如玲
                                      法　官  蔡如惠
                                      法　官  郭惠玲
以上正本證明與原本無異。
不得再抗告。
                                      書記官  賴尚君
中　　華　　民　　國　　110 　年　　7 　　月　　30　　日